臺灣高等法院臺中分院民事判決
111年度上易字第217號
上  訴  人  台灣房屋仲介股份有限公司

法定代理人  李碧華  
訴訟代理人  湯偉律師  
被上訴人    林芸華  

訴訟代理人  劉正穆律師
            李秋峰律師
上列當事人間給付服務費事件，上訴人對於中華民國111年2月16
日臺灣臺中地方法院110年度訴字第3083號第一審判決提起上訴
，本院於111年9月7日言詞辯論終結，判決如下：
    主  文
原判決關於駁回上訴人後開第二項之訴部分，及訴訟費用（除確
定部分外）之裁判均廢棄。
被上訴人應再給付上訴人新臺幣32萬8000元，及自民國110年12
月24日起至清償日止，按週年利率百分之五計算之利息。
其餘上訴駁回。
第一審（除確定部分外）及第二審訴訟費用，由被上訴人負擔十
分之六，餘由上訴人負擔。
    事實及理由
一、上訴人主張：被上訴人前擬以總價新臺幣（下同）2900萬元
    購買訴外人○○○所有坐落臺中市○里區○○○街00號房地（下稱
    系爭房地），乃於民國110年3月20日與上訴人簽訂買賣議價
    委託書（下稱系爭契約），委託上訴人居間協調、議價，並
    約定於成交時，按成交價之百分之2給付服務報酬。嗣系爭
    房地經上訴人斡旋而以2900萬元成交，被上訴人並指定其配
    偶○○○為買受人與賣方簽立買賣契約書。惟被上訴人迄未依
    約給付服務報酬，爰依系爭契約第4條約定及民法第568條規
    定，擇一求為判命被上訴人給付服務報酬58萬元本息，且陳
    明願供擔保請准宣告假執行等語（原審判決上訴人一部勝訴
    、一部敗訴，即判命被上訴人應給付上訴人2萬元，及自110
    年12月24日起至清償日止，按年息百分之5計算之利息，並
    就上訴人前開勝訴部分，為准免假執行宣告，另駁回上訴人
    其餘之訴及假執行之聲請。上訴人就其敗訴部分聲明不服，
    提起上訴；被上訴人就其敗訴部分未提起上訴，已告確定）
    。於本院上訴聲明：㈠原判決關於駁回上訴人後開第二項之
    訴部分廢棄。㈡上開廢棄部分，被上訴人應再給付上訴人56
    萬元，及自110年12月24日起至清償日止，按年息百分之5計
    算之利息。
二、被上訴人抗辯：系爭契約為上訴人預先製作之定型化契約，
    其未提供足夠時間予被上訴人審閱契約內容，依消費者保護
    法第11條之1規定，系爭契約第4條服務報酬之約定，應屬無
    效。又系爭房地是被上訴人自行搜尋，由信義房屋仲介帶看
    房屋，因原仲介無法促成交易，被上訴人經朋友介紹，而委
    請上訴人公司員工○○○代為向賣方議價，約2週後，○○○來電
    告知賣方願意降價，故被上訴人於110年3月20日南下簽訂系
    爭契約及不動產買賣契約書，堪認上訴人投入之勞力不高，
    且被上訴人已給付予賣方之買賣價金100萬元亦由賣方沒收
    後，而賣方已給付上訴人服務報酬，故本件服務報酬以成交
    價之百分之2計算應屬過高，爰依民法第572條前段規定，請
    求酌減等語。於本院答辯聲明：上訴駁回。
三、兩造不爭執事項（原審卷第94-95頁）：
　　兩造間有簽立系爭契約，約定系爭房地買賣成交時被上訴人
    應給付上訴人成交價之百分之2之服務報酬，被上訴人以其
    配偶○○○與訴外人○○○簽立台灣房屋不動產買賣契約書。
四、得心證之理由：
　  上訴人主張系爭房地買賣經其居間斡旋而成交，被上訴人應
    依系爭契約第4條約定及民法第568條規定，給付服務報酬58
    萬元等語，為被上訴人所否認，並抗辯上訴人就系爭定型化
    契約條款，未提供被上訴人充足之審閱期間，違反消費者保
    護法第11條之1規定，系爭契約第4條約定應屬無效，且該約
    定之報酬過高，應予酌減等語。經查：
　㈠按消費者保護法第11條之1第1項、第3項固規定企業經營者與
    消費者訂立定型化契約前，應有30日以內之合理期間，供消
    費者審閱全部條款內容。違反第1 項規定者，其條款不構成
    契約之內容。然同條第4項亦規定中央主管機關得選擇特定
    行業，參酌定型化契約條款之重要性、涉及事項之多寡及複
    雜程度等事項，公告定型化契約之審閱期間。而內政部依前
    開規定公告之不動產委託銷售書範本規定契約審閱期間至少
    為3日。該審閱期間規定之立法理由在於維護消費者知的權
    利，使其於訂立定型化契約前，有充分了解定型化契約條款
    之機會，如消費者已有詳細審閱契約之機會，該條之保護目
    的已達，故消費者於簽約審閱契約條款內容之期間，雖未達
    規定期間，倘企業經營者未有妨礙消費者事先審閱契約之行
    為，消費者有充分了解契約條款之機會，而於充分了解後同
    意與企業經營者成立契約關係，基於其他考量而選擇放棄審
    閱期間者，法律並無禁止消費者拋棄權利之限制，基於私法
    自治及契約自由之原則，尚非不可。
  ㈡系爭契約雖係上訴人預定用於委託銷售不動產而訂定之定型
    化契約，系爭契約之契約審閱期間欄記載「本契約書及其附
    件審閱期間至少為三日。違反前項規定者，該條款不構成契
    約內容。但消費者得主張該條款仍構成契約內容」，而被上
    訴人於該審閱期間欄「其他」項以「手寫」方式填載「充分
    了解契約內容」，並於委託人欄位簽名及按捺指印，且於系
    爭契約第4條服務報酬為「成交價之百分之貳」之「貳」處
    按捺指印，有系爭契約附卷可稽。證人○○○亦具結證述：伊
    之前任職於上訴人桃園高鐵店，擔任業務員，被上訴人經由
    友人介紹，委託伊就系爭房地代為向賣方斡旋議價，隔天伊
    由桃園南下臺中與系爭房地屋主接洽，其後因屋主有降價意
    願，雙方價格差距不大，伊乃請被上訴人簽訂系爭契約，當
    時伊有向被上訴人逐條解說合約內容，告知依規定被上訴人
    應有3天審閱期間，但被上訴人表示其確定願以2900萬元購
    買系爭房地，同意當天與賣方見面商談並直接簽（買賣）合
    約，這樣伊就可以不用再從桃園南下臺中一趟等情，所以同
    意放棄3天的審閱期間，並手寫上開充分了解合約內容之文
    字。系爭契約第4條之服務報酬為成交價百分之貳之「貳」
    字，是伊告知被上訴人報酬計算方式並經被上訴人同意後，
    由伊所填寫，再由被上訴人於該處按捺指印等語（本院卷第
    249-256頁），可見被上訴人係因上訴人業務人員○○○已為其
    與賣方磋商議價，眼見有簽署買賣契約買受系爭房地之機會
    ，方於明瞭系爭契約內容後，同意無庸審閱期，系爭契約即
    刻生效。則上訴人既已充分了解系爭契約之內容，並於個別
    磋商後以手寫特約方式，約定放棄3 日審閱期間，並非由上
    訴人以定型化契約條款使被上訴人拋棄審閱權，依上開說明
    ，自非法所不許。從而，被上訴人事後以違反消費者保護法
    第11條之1關於審閱期間之規定為由，主張排除系爭契約第4
    條條款之適用，自屬無據。
  ㈢又按居間人於契約因其媒介而成立時，即得請求報酬，其後
    契約因故解除，於其所得報酬並無影響（最高法院49年台上
    字第1646號判決意旨參照）。查兩造簽訂系爭契約，約定系
    爭房地買賣成交時被上訴人應給付上訴人成交價之百分之2
    之服務報酬（見系爭契約第4條），嗣經由上訴人之居間斡
    旋，被上訴人以其配偶○○○名義與賣方○○○簽立不動產買賣契
    約書，買賣總價為2900萬元，有台灣房屋不動產買賣契約書
    在卷可按（原審卷第19-32頁），堪認系爭房地買賣契約業
    已成立。雖系爭房地買賣契約嗣因被上訴人未依約給付價金
    ，經賣方○○○合法解除，而未能完成交易，有臺灣臺中地方
    法院110年度訴字第1885號民事判決可稽（原審卷第85-89頁
    ），然上訴人仍得依系爭契約第4條約定，請求給付居間服
    務報酬，是上訴人據以請求被上訴人給付服務報酬，自屬有
    據。至上訴人另主張依民法第568條規定，請求被上訴人給
    付服務報酬部分，因上訴人乃以單一聲明，主張二以上之訴
    訟標的，為訴之選擇合併，本院既已認上訴人得依系爭契約
    第4條約定請求給付報酬，自毋庸再就上訴人併為主張之民
    法第568條規定所為上開請求予以准駁，附此敘明。
　㈣而查被上訴人主張系爭約定之服務報酬過高，請求予以酌減
    。雖上訴人否認本件有服務報酬過高情事。惟查：
　1.按約定之報酬，較居間人所任勞務之價值，為數過鉅失其公
    平者，法院得因報酬給付義務人之請求酌減之，民法第572
    條本文定有明文。其立法理由在於避免居間人乘委託人之無
    知識經驗，約取不當高額之報酬，是居間人報酬之數額，雖
    得由契約當事人自由約定，然居間人所受之報酬額，必須與
    其所任勞務之價值相當，方為公允，若報酬數額過鉅，顯失
    公平者，法院得因委託人之請求酌減之。亦即，此條規定所
    適用者，係指居間人雖已為委託人完成其居間事務，惟經事
    後審查，認為居間人為委託人所已付出之勞務，其價值與當
    初訂約時約定之報酬相較，係屬為數過鉅而失客觀公平性時
    ，允許委託人事後請求法院酌減約定之報酬額，衡其立法之
    規範目的，係在兼顧公益，而對契約自由稍作限制。
　2.本件被上訴人原係經由臺中之房屋仲介公司人員帶看系爭房
    地，因其出價遭該房仲人員否決而未為議價，始透過友人介
    紹，委請上訴人公司業務員○○○就系爭房地代為與賣方議價
    ，○○○於翌日即110年3月20日自桃園南下臺中，與系爭房地
    屋主洽談後，先由賣方簽訂銷售委託書予○○○，○○○再與被上
    訴人簽訂系爭契約。嗣後上訴人安排雙方到台灣房屋信實復
    興特許加盟店之簽約室，經個別與買賣雙方商談並確認買賣
    價格後，雙方即直接簽訂系爭房地買賣契約。從被上訴人透
    過友人找到○○○，至系爭房地買賣契約簽訂，期間所花費時
    間不到2天，之後因被上訴人未依買賣契約所定第一期款支
    付時間為給付，○○○即居中與賣方溝通延期，且說服賣方同
    意在被上訴人支付第一期款前，讓銀行先行進入屋內拍照、
    鑑價，並多次為被上訴人前往○○○○查詢貸款進度、陪同被上
    訴人調錢轉帳等情，業據證人○○○於本院證述屬實（本院卷
    第249-256頁），且為兩造所不爭執。
　3.本院審酌上訴人受託就系爭房地為議價至系爭買賣契約成交
    ，合計雖不足2日期間，然期間上訴人尚南下磋商協調雙方
    議定價金，且安排雙方當面進行買賣契約簽訂等事宜，且買
    賣契約成立後，於被上訴人遲延繳付第一期價款時，上訴人
    猶居中與賣方溝通、協調，並多次為被上訴人至農會查詢貸
    款進度、陪同調現轉帳，堪認上訴人就買賣契約之媒介成立
    ，及後續協助履約，確有付出相當之勞務、時間及人力。另
    衡之該買賣契約嗣因可歸責於被上訴人之遲延付款情事，而
    於110年11月1日經賣方合法解除（原審卷第87頁），致上訴
    人無須另再為後續辦理過戶事宜及點交等服務，足認上訴人
    所實際付出之勞力、時間、費用，尚不及原應付出之勞務服
    務內容，而其依系爭契約第4條約定請求之服務報酬58萬元
    ，無論契約是否嗣後解除皆以成交價金2900萬元之2%，已與
    一般完全履行之媒介居間報酬相同，則該報酬之金額即有過
    高並有失公允。爰斟酌前述上訴人付出之勞力、時間、費用
    ，以及系爭房地買賣契約成交價格、被上訴人就系爭買賣契
    約交易無法完成具有可歸責性等一切情狀，認上訴人得請求
    之服務報酬應酌減為系爭房地買賣契約成交總價1.2%，較為
    合理適當。故本件服務報酬應予酌減為34萬8000元（2900萬
    元×1.2%=34萬8000元），上訴人在此金額範圍內之請求，應
    予准許，逾此範圍部分，不應准許。
五、綜上所述，上訴人主張其已完成居間仲介義務，而得依系爭
    契約請求報酬，應屬可信，被上訴人抗辯系爭契約第4條約
    定為無效，其並無給付義務，尚不足採；又上訴人得請求之
    報酬應由58萬元酌減為34萬8000元。從而，上訴人依系爭契
    約第4條約定，請求被上訴人給付34萬8000元，及自110年12
    月24日起至清償日止，按年息百分之5計算之利息，為有理
    由，應予准許。逾此所為請求，為無理由，應予駁回。就上
    開應准許部分，原審就其中32萬8000元本息部分（即34萬80
    00元，扣除原審判命給付2萬元後之差額），為上訴人敗訴
    之判決，尚有未洽，上訴意旨求予廢棄改判，為有理由，爰
    由本院予以廢棄改判如主文第2項所示。又上開應准許部分
    未逾150萬元，被上訴人不得上訴第三審，本院就此部分判
    決後已告確定，原審就此部分駁回上訴人假執行之聲請，理
    由雖有不同，結論則無二致，仍應予以維持。至上開不應准
    許部分，原判決為上訴人敗訴之判決，並駁回其假執行之聲
    請，經核於法並無不合，上訴意旨求予廢棄改判，為無理由
    ，應駁回其上訴如主文第3項所示。
六、本件事證已臻明確，兩造其餘之攻擊或防禦方法及所用之證
    據，經本院斟酌後，認為均不足以影響本判決之結果，爰不
    逐一論列，附此敘明。
七、據上論結，本件上訴為一部有理由、一部無理由，爰判決如
    主文。　
中　　華　　民　　國　　111 　年　　9 　　月　　28　　日
                  民事第四庭    審判長法　官  林慧貞
　　　　　　　　　　　　　　          法　官  鄭舜元
　　　　　　　　　　　　　　　        法　官  劉惠娟
　　　　　　　　　　　　　　　　　　　             
正本係照原本作成。       
不得上訴。                         
                                      書記官  陳文明
　　　　　　　　　　　　　　　　　　　
中　　華　　民　　國　　111 　年　　9 　　月　　28　　日